【裁判字號】    98,消債更,35
【裁判日期】    980810
【裁判案由】    更生事件
【裁判全文】
臺灣新竹地方法院民事裁定            98年度消債更字第35號
    聲  請  人  甲○○
    代  理  人  李宏文律師
上列當事人因消費者債務清理事件，聲請更生，本院裁定如下：
    主  文
聲請駁回。
聲請費用由聲請人負擔。
    理  由
一、按聲請更生或清算不合程式或不備其他要件者，法院應以裁
    定駁回之；又債務人與金融機構協商成立者，不得聲請更生
    或清算。但因不可歸責於己之事由，致履行顯有重大困難者
    ，不在此限；另本條例施行前，債務人依金融主管機關協商
    成立之中華民國銀行公會會員，辦理消費金融案件無擔保債
    務協商機制與金融機構成立之協商，準用前項之規定，消費
    者債務清理條例第8 條前段、第151 條第5 項、第6 項定有
    明文。
二、本件聲請人以於民國（下同）95年11月間依銀行公會舉辦之
    協商機制與最大債權銀行萬泰商業銀行成立協商，80期，零
    利率，每月清償新臺幣（下同）7,557 元。但聲請人每月平
    均收入為33,000元，尚須負擔配偶之保證債務民間債務100
    餘萬元，若依協商金額按月繳納後，所剩金額無法維持自己
    及兩名子女之生活支出。當時因債權人之員工不斷來電鼓吹
    ，或謂未達協商將繼續催討，或謂倘不接受，將回復原來之
    高利率等，聲請人完全處於弱勢地位，無協商之空間而被迫
    接受。然聲請人之薪資為債權人聲請本院95年度執字第1288
    3 號、96年度執字第1377號、7369號強制執行，且子女日漸
    成長，生活開銷亦隨之增加，聲請人配偶開設機車行，但每
    月僅收入6,000 元。另每月扣除生活費多餘金額將還款予債
    權人蔡知穎、乙○○。聲請人母親黃金寶現由聲請人之姊妹
    乙○○扶養，因兄長無收入來源，故由聲請人之其他姊妹每
    月給付3,000 元至5,000 元不金錢予聲請人之母。聲請人每
    月須支出交通費700 元、水電費1,600 元、電話費1,200 元
    、有線電視費590 元、瓦斯費800 元、教育費10,000元、孝
    親費5,000 元及二名子女之扶養費各5,000 元，故於繳納5
    、6 期後而毀諾，此係因不可歸責於己之事由致無法償還協
    商金額，爰依法聲請更生云云。
三、按對於已與金融機構協商成立，或於本條例施行前，已依金
    融主管機關協調成立之中華民國銀行公會會員辦理消費金融
    案件無擔保債務協商機制與金融機構成立協商之債務人，若
    非因不可歸責於己之事由，致履行顯有重大困難，僅係為圖
    謀減免債務，而不為債務之履行，自有違債權契約為誠信契
    約之本旨，故依消費者債務清理條例第151條第6項準用同條
    第5項前段之規定，不得聲請更生或清算，始能避免肇致道
    德危險。次按債務清償方案成立後，應由債務人按其條件履
    行，如因事後發生情事變更，在清償期間收入或收益不如預
    期，或有無法預期之支出，致該方案履行困難甚或履行不能
    ，因不可歸責於己，始能准許債務人聲請更生或清算，以避
    免債務人任意毀諾已成立之協商，濫用更生或清算之裁判上
    債務清理程序。從而所謂「不可歸責於己之事由」，應係指
    客觀上聲請人之支出增多，或收入、收益減少，非其成立協
    商時所能預期，始有其適用。
四、經查聲請人前曾參與中華民國銀行公會會員辦理消費金融案
    件無擔保債務協商機制，而與金融機構成立協商，並約定自
    95年12月起分80期，零利率，每月還款7,557 元，嗣持續還
    款5 期而毀諾等情，除據聲請人自承在卷外，並據各債權銀
    行函覆屬實，且有協議書影本在卷可稽，堪認聲請人於消費
    者債務清理條例施行前，確曾依照中華民國銀行公會會員辦
    理消費金融案件無擔保債務協商機制與金融機構成立協商，
    是本件所需探究者為債務人即聲請人是否符合該條例第151
    條第5 項但書所稱「因不可歸責於己之事由，致履行顯有重
    大困難」之情形，以定其更生之聲請是否合法。
五、次查聲請人陳稱協商成立時之收入每月約49,900元，現每月
    33,000元，惟依其所提之97年1 月至8 月之薪資表，其平均
    月收入為40,994元，而本院依職權查閱聲請人95年財產所得
    資料，其月平均收入為49,530元，96年則為50,205元，有稅
    務電子閘門財產所得調件明細附卷可參，是最大債權銀行於
    95年間與聲請人成立協商，每月還款7,557 元，顯已大幅減
    低聲請人清償債務之負擔，且並非未考慮聲請人尚有其他民
    間債務及生活分擔等事項，是自難認此協商有何不當之處。
    再以成立協商時聲請人之經濟狀況及協商之每月清償金額觀
    之，並未逾越聲請人所可負擔之範圍。又依前述資料，聲請
    人於95年12月起開始繳納協商款至繳交5 、6 期後毀諾時，
    其收入亦無何減少之情。
六、復查聲請人雖經本院強制執行每月薪資（含各種津貼、補助
    費、獎金等）1/3 ，並由債權人收取，惟眾多執行債權人（
    如﹕聯邦商業銀行股份有限公司、台灣土地銀行股份有限公
    司、萬泰商業銀行股份有限公司、台灣福斯財務服務股份有
    限公司、遠信國際融資股份有限公司）係就聲請人每月薪資
    之1/3 予以扣押，並就扣押金額依各個債權人之債權金額比
    例受償，就債務人薪資之2/3 仍由聲請人自行支配，業經調
    閱本院95年度執字第12883 號強制執行卷屬實（本院另有96
    年執字第1377號、7369號強制執行事件併入本院95年度執字
    第12883 號案），並有本院98年3 月13日新院雲95執賢字第
    12883 號執行命令附卷可憑。按消費者債務清理條例規定聲
    請人於聲請更生或清算前須向最大債權銀行聲請協商。協商
    成立者，不得聲請更生或清算，消費者債務清理法第151 條
    第1 項、第5 項前段定有明文。是聲請人若與最大債權銀行
    成立協商，聲請人所有之金融機構債權人即需受協商成立內
    容之拘束，自無從聲請繼續執行，否則各個債權人受償之情
    形即與協商內容有違，亦與消費者債務清理條例之立法意旨
    相悖，是聲請人自不得將本院強制執行扣押之1/3 薪資排除
    在其財產所得範圍之外。是自應以聲請人所提薪資表中所列
    收入總金額扣除本院扣押金額以外之扣款金額計算聲請人之
    收入。故聲請人每月收入40,994元扣除協商還款金額7,557
    元後，每月尚餘33,437元可資使用。
七、再查聲請人主張每月支出項目及金額如下﹕交通費700 元、
    水電費1,600 元、電話費1,200 元、有線電費590 元、瓦斯
    費800 元、教育費10,000元、孝親費5,000 元及扶養兩名子
    女每月各5,000 元。依聲請人所提水費通知及收據為459 元
    至776 元，平均每月為309 元；就電費部分則為1,775 元至
    3,601 元，則月平均為1,344 元，則聲請人主張每月水電費
    1,600 元，尚非無據。另就電話費部分，依聲請人所提電信
    費帳單為410 元，自應以帳單為據。另收視費每月590 元，
    有收據為證，尚屬可採。又瓦斯費依收據聯所載，應扣除違
    約金，每月平均為545 元。至於子女教育費部分，就長女之
    教育費用，國小學費及美語補習班費用，每月平均為1,649
    元（計算式﹕國小一學期1,916 元÷6 個月＝319 元，美語
    補習班7,980 元÷6 ＝1,330 元，319 元+1,330元＝1,649
    元）；長子教育費每月平均3,992 元（小數點以下四捨五入
    ）。另就聲請人母親之扶養費部分，除聲請人外尚有兄、姊
    、妹三人，有聲請人所提繼承系統表可參，雖聲請人稱其兄
    無收入來源，惟以聲請人年僅33歲，其兄應仍屬壯年，又無
    其他資料可資釋明聲請人之兄有何無法扶養直系血親尊親屬
    之情形，自難認其無須負擔扶養義務。故連同聲請人尚有4
    名子女依法須對聲請人之母負扶養義務。依據內政部98年2
    月19日提高之台灣省98年度最低生活費每人每月最低支出金
    額為9,829 元，故聲請人應負擔之母親扶養費應為2,457 元
    （9829÷4 ＝2457，小數點以下四捨五入）。再就聲請人兩
    名子女之扶養費部分，依民法第1114條第1 款之規定，自應
    由聲請人與其配偶共同負擔而為9,829 元。故聲請人每月所
    需負擔之扶養費為12,286元。綜上，聲請人每月須支出之金
    額為21,772元（交通費700 元+ 水電費1,600 元+ 電信費41
    0 元+ 收視費590 元+ 瓦斯費545 元+ 子女教育費5,641 元
    + 扶養費12,286元＝21,772元）。
八、本件聲請人每月收入40,994元，扣除每月須支出之金額21,7
    72元，再扣除每月協商還款之金額7,557 元，尚餘11,665元
    ，雖聲請人另有債權人台灣福斯財務服務股份有限公司、遠
    信國際資融股份有限公司、摩根聯邦資產管理股份有限公司
    及丙○○○○○○○○○等，惟債權人台灣福斯財務服務股
    份有限公司之債權金額僅剩61,295元，另債權人遠信國際資
    融股份有限公司於本院審理時表示願照最大債權銀行與聲請
    人達成之條件與聲請人簽約（均見本院98年4 月27日訊問筆
    錄），均不甚影響聲請人按協商條件還款及其日常生活費用
    之支出。至聲請人雖另有債權人丙○○○○○○○○○、摩
    根聯邦資產管理股份有限公司，惟其於扣除協商金額及日常
    生活支出後尚餘11,665元，亦足按月扣除分攤清償，況聲請
    人之配偶現年36歲，聲請人表示其配偶經營機車行，從事維
    修、買賣生意，是聲請人之配偶有專業技能，機車行現時生
    意既如聲請人所述不佳，其配偶於正值壯年之時，亦可以其
    專業從事其他相關工作，以增加收入，分擔家庭日常生活費
    用之支出及子女之扶養費用。至民間債權人蔡知穎，依聲請
    人所述係於96年10月開始借款，係在聲請人毀諾後所為，聲
    請人就借款之確切時間、金額之多寡均無法敘明，且聲請人
    自承已還過一次錢，且全部之借款用台積電之6 張股票清償
    ，並已給付3 張（見本院98年4 月27日訊問筆錄），是聲請
    人既已與債權人蔡知穎談妥以股票清償借款，此筆借貸自不
    影響聲請人依協商條件還款及日常生活費用之負擔。又另一
    債權人乙○○部分，聲請人對借貸時間、金額均無法明確說
    明，是否有此借貸，尚非無疑。況此債務依聲請人所述係89
    年起開始借貸，係在協商前即已存在之債務，則聲請人於簽
    立協議書時對己身每月收入及還款能力應有所衡量，且聲請
    人之收入，在協商前與協商後，甚至毀諾後，均無顯著差異
    ，依前揭說明，即難認有不可歸責於聲請人之事由致有不能
    清償或不能清償之虞。另聲請人配偶之保證債務，聲請人並
    未提出須代為清償之相關事證以供本院審酌，自難以此認有
    何不可歸責於聲請人之事由致履行上有重大困難之情事，準
    此，聲請人所述與消費者債務清理條例第151 條第5 項但書
    規定之要件不符，從而，聲請人聲請更生，於法未合，應予
    駁回。
九、爰依消費者債務清理條例第8 條、第151 條5 項前段，裁定
    如主文。
中    華    民    國    98    年    8     月    10    日
                      民事第二庭    法  官  盧玉潤
上為正本係照原本作成。
如對本裁定抗告應於送達後10日內向本院提出抗告狀。（並繳納
抗告費壹仟元）
中    華    民    國    98    年    8     月    10    日
                                    書記官  謝國聖


司法院資訊處製作；財團法人民間司法改革基金會備份。
